【裁判字號】    98,訴,1472
【裁判日期】    990407
【裁判案由】    分割共有物
【裁判全文】
臺灣臺南地方法院民事判決              98年度訴字第1472號
原      告  Ｐ○○
被      告  Ｚ○○○
            Ｖ○○
            Ｕ○○
            Ｓ○○
            Ｏ○○
            Ｑ○○
            甲○○
            ｃ○○
            Ｙ○○
            Ｘ○○即黃瑄
            宇○○
            宙○○
            Ｎ○○
            Ｒ○○
            地○○
            ｅ○○
            Ｗ○○
            ａ○○
            ｄ○○
            亥○○○
            ｂ○
            Ｔ○○
            Ｍ○○
            Ｌ○○
            Ｆ○○
            Ｊ○○
            Ｇ○○
            子○○
            丙○○
            寅○○
            庚○○
            乙○○
            天○○
            ｉ○○○
            Ｄ○○
            Ｋ○○
            Ｈ○○
            Ｉ○○
            癸○○
            卯○○
            辛○○
            壬○○
            辰○○
            丑○○
            丁○○
            ｈ○○
            ｆ○○
            ｇ○○
            鄭丞涵
            午○
            Ｅ○○○
            未○○
            申○○
            酉○○
            戌○○
            己○○
            戊○○
            Ａ○○
            黃○○
            玄○○
            ｊ○○○
            Ｃ○○
            Ｂ○
            巳○○○
上列當事人間請求分割共有物事件，經本院於民國九十九年三月
二十四日言詞辯論終結，判決如下：
    主      文
被告Ｚ○○○、Ｖ○○、Ｕ○○、Ｓ○○、Ｏ○○、Ｑ○○、甲○○、ｃ○○、Ｙ○○、Ｘ○○、Ｎ○○、Ｒ○○、地○○、宇
○○、宙○○、ｅ○○、Ｗ○○應就其被繼承人黃丁僚所有坐落
臺南市○○區○○段四九六地號土地、面積六五八．七九平分公
尺應有部分四分之一辦理繼承登記。
兩造應就其被繼承人黃淺所有前項土地應有部分四分之一辦理繼
承登記。
兩造共有前項土地應予分割如附圖所示即編號A部分、面積一六
四．七○平方公尺分歸被告ｂ○取得；編號B部分、面積一六四
．七○平方公尺分歸兩造取得，按其應繼分比例保持共有；編號
C部分、面積一六四．七○平方公尺分歸原告取得；編號D部分面
積一六四．六九平方公尺分歸被告Ｚ○○○、Ｖ○○、Ｕ○○、
Ｓ○○、Ｏ○○、Ｑ○○、甲○○、ｃ○○、Ｙ○○、Ｘ○○、
宇○○、宙○○、Ｎ○○、Ｒ○○、地○○、ｅ○○、Ｗ○○取
得，按其應繼分比例保持共有。
訴訟費用新臺幣貳萬貳仟捌佰貳拾捌元由被告ｂ○負擔新臺幣伍
仟柒佰玖拾肆元；被告Ｚ○○○、Ｖ○○、Ｕ○○、Ｓ○○、Ｏ
○○、Ｑ○○、甲○○、ｃ○○、Ｙ○○、Ｘ○○、宇○○、宙
○○、Ｎ○○、Ｒ○○、地○○、ｅ○○、Ｗ○○各負擔新臺幣
肆佰貳拾元；被告ａ○○、ｄ○○、亥○○○、Ｔ○○、Ｍ○○、Ｌ○○、Ｆ○○、Ｊ○○、Ｇ○○、子○○、丙○○、寅○○、庚○○、乙○○、天○○、ｉ○○○、Ｄ○○、Ｋ○○、Ｈ
○○、Ｉ○○、癸○○、卯○○、辛○○、壬○○、辰○○、丑
○○、丁○○、ｈ○○、ｆ○○、ｇ○○、鄭丞涵、午○、Ｅ○○○、未○○、申○○、酉○○、戌○○、己○○、戊○○、Ａ
○○、黃○○、玄○○、ｊ○○○、Ｃ○○、Ｂ○、巳○○○各
負擔新臺幣捌拾捌元，餘由原告負擔。
    事實及理由
一、除被告ｂ○、Ｌ○○、Ｊ○○、癸○○、ｊ○○○、Ｂ○、
    巳○○○外，其餘被告受合法通知，無正當理由未於言詞辯
    論期日到場，核無民事訴訟法第386 條所列各款情形，爰依
    原告之聲請，由其一造辯論而為判決。
二、按訴狀送達後，原告不得將原訴變更或追加他訴；但不甚礙
    被告之防禦及訴訟之終結者，不在此限，民事訴訟法第 255
    條第1項第7款定有明文。原告於訴訟中追加「被告Ｚ○○○
    、Ｖ○○、Ｕ○○、Ｓ○○、Ｏ○○、Ｑ○○、甲○○、ｃ
    ○○、Ｙ○○、Ｘ○○即黃瑄、Ｎ○○、Ｒ○○、地○○
    、宇○○、宙○○、ｅ○○、Ｗ○○應就其被繼承人黃丁僚
    所有坐落於臺南市○○區○○段496號土地應有部分四分之
    一辦理繼承登記；兩造應就其被繼承人黃淺所有前項土地應
    有部分四分之一辦理繼承登記」，核無甚礙被告之防禦及訴
    訟之終結，應予准許，合先敘明。
三、本件原告起訴主張：
  (一)緣本件坐落於臺南市○○區○○段496 號土地係屬住宅區用
    地，面積共計658.79平方公尺，原由原告之祖父所有並辦理
    繼承登記為原告及被告ｂ○、訴外人黃淺、黃丁僚等4 人所
    共有，有土地登記簿謄本可稽。
  (二)又原告與被告ｂ○、訴外人黃淺、黃丁僚已共有多年，惟黃
    丁僚、黃淺已分別於民國78年11月16日、46年4月1日死亡，
    而黃丁僚、黃淺之繼承人迄今仍未辦理繼承登記。原告於98
    年8 月26日即向臺南市安南區公所申請調解以分割共有物，
    惟黃丁僚、黃淺之繼承人眾多且多未出席，致該調解不成立
    。又系爭土地之共有人及其繼承人眾多，不利原告就該土地
    之單獨使用收益，因兩造就該共有物並無不為分割之約定，
    且法律上亦無不能分割之原因，再者，兩造已無法協議達成
    分割，故原告訴請法院裁判分割共有物。
  (三)並聲明：就兩造共有坐落於臺南市○○區○○段496地號，
    所有權面積658.79平方公尺之土地，應分割如99年1月19日
    臺南市安南地政事務所土地複丈成果圖所示。
四、被告ｂ○、Ｌ○○、Ｊ○○、癸○○、ｊ○○○、Ｂ○、巳
    ○○○則以：就系爭土地均同意分割，並願意保持共有，對
    原告提出之分割方案亦均無意見等語置辯，並聲明：原告之
    訴駁回。其餘被告則未於言詞辯論期日到場，亦未提出書狀
    作何聲明或陳述。
五、兩造不爭執之事項：
  (一)系爭土地登記共有人為原告、ｂ○、黃淺、黃丁僚，應有部
    分各四分之一。
  (二)黃淺於46年4月1日死亡，其繼承人為兩造。
  (三)黃丁僚於78 年11月6日死亡，其繼承人為Ｚ○○○、Ｖ○○
    、Ｕ○○、Ｓ○○、Ｏ○○、Ｑ○○、甲○○、ｃ○○、Ｙ
    ○○、Ｘ○○、宇○○、宙○○、Ｎ○○、Ｒ○○、地○○
    、ｅ○○、Ｗ○○。
六、經查，原告主張系爭土地登記共有人為原告、被告ｂ○、訴
    外人黃淺、黃丁僚，應有部分各四分之一。嗣黃淺於46年4
    月1日死亡絕嗣，由其母黃王花繼承，黃王花於48年3月23日
    死亡，由其子女即被告ｂ○及訴外人黃丁僚、黃金獅、陳黃
    紡、黃綿、王足、莊黃準繼承，黃丁僚於78年11月6 日死亡
    ，由其配偶黃郭環（嗣於84年6 月27日死亡）及子女即訴外
    人黃瀛洲、黃萬化、黃梅子、黃金瑞、被告Ｎ○○、ｅ○○
    、Ｗ○○繼承，黃瀛洲於83年12月9 日死亡，由其配偶即被
    告Ｚ○○○及子女即被告Ｖ○○、Ｕ○○、Ｓ○○、Ｏ○○
    、Ｑ○○繼承，黃萬化於90年1 月19日死亡，由配偶即被告
    甲○○及子女即被告ｃ○○、Ｙ○○、Ｘ○○繼承，黃金瑞
    於95年10月31日死亡，由其兄弟姐妹即被告Ｎ○○、ｅ○○
    、Ｗ○○繼承，黃梅子於85年3 月12日死亡，由其子女即被
    告Ｒ○○、地○○、宇○○、宙○○繼承，黃金獅於64年7
    月9 日死亡，由其配偶訴外人黃方去（嗣於92年10月28日死
    亡）及子女即被告亥○○○、ａ○○、ｄ○○、原告繼承，
    陳黃紡於87年7 月10日死亡，由其子女即訴外人陳清嘉及被
    告Ｇ○○繼承，訴外人陳清嘉於92年6月6日死亡，由配偶即
    被告Ｔ○○及子女即被告Ｊ○○、Ｍ○○、Ｌ○○、Ｆ○○
    繼承，黃綿於75年1月27日死亡由其配偶王天賜（嗣於92年7
    月10日死亡）及子女即被告庚○○、乙○○、天○○、ｉ○○○、及訴外人潘邱錦遐繼承，另王天賜死亡後，除與黃綿
    之子女外，尚有其與訴外人王林銀花所生子女即訴外人王春
    福為繼承人，惟訴外人王春福於78年4 月27日死亡，由其配
    偶王邱金桂（嗣於91年10月1 日死亡）及子女即被告子○○
    、丙○○、寅○○繼承，訴外人潘邱錦遐於77年1月3日死亡
    後，由其配偶王即被告Ｄ○○及子女即被告Ｋ○○、Ｈ○○
    、Ｉ○○及訴外人陳有志（嗣於89年2 月15日死亡絕嗣），
    王足於69年2月5日死亡後由其配偶王即訴外人王枰（嗣於74
    年4月9日死亡）及子女即被告癸○○、卯○○、丑○○、丁○○、己○○、戊○○及訴外人王聯昌、鄭王麗香、王素欽
    繼承，訴外人王聯昌於92年9 月15日死亡後由其子女即被告
    辛○○、壬○○、辰○○繼承，訴外人鄭王麗香於89年9 月
    16日死亡後由其配偶即被告ｈ○○及子女即被告ｇ○○、ｆ
    ○○、鄭丞涵、午○、Ｅ○○○繼承，訴外人王素欽於90年
    11月18日死亡後由其配偶即被告未○○及其子女即被告申○○、酉○○、戌○○繼承，又訴外人莊黃準於56年7月8日死
    亡由其配偶即訴外人莊極步（嗣於97年11月2 日死亡）及其
    子女即被告Ａ○○、黃○○、玄○○、ｊ○○○、Ｃ○○、
    Ｂ○、巳○○○繼承等情，業據原告提出土地登記謄本、繼
    承系統表、戶籍謄本等件為證，應堪信為真實。
七、按共有人得隨時請求分割共有物，但因物之使用目的不能分
    割或契約定有不分割之期限者，不在此限；共有物之分割，
    依共有人協議之方法行之，分割之方法不能協議者，法院得
    因任何共有人之聲請，以原物分配於各共有人，民法第823
    條第1項、第824條第1項第1款分別定有明文。經查，系爭土
    地依其使用目的並無不能分割之情形，兩造間又無不分割之
    約定，則原告訴請裁判分割，於法並無不合，應予准許。
八、次按因繼承取得不動產者，非經登記，不得處分其物權。民
    法第759 條亦有明文。而不動產共有人之一人死亡，他共有
    人請求分割共有物時，為求訴訟經濟起見，可許原告就請求
    繼承登記及分割共有物之訴合併提起，即以一訴請求該死亡
    共有人之繼承人辦理繼承登記並請求該繼承人於辦理繼承登
    記時，與原告及其餘共有人分割共有之不動產（最高法院70
    年度第1 次民事庭總會決議參照）。查黃丁僚於78年11月16
    日死亡，其繼承人為被告Ｚ○○○、Ｖ○○、Ｕ○○、Ｓ○○、Ｏ○○、Ｑ○○、甲○○、ｃ○○、Ｙ○○、Ｘ○○、
    Ｎ○○、Ｒ○○、地○○、宇○○、宙○○、ｅ○○、Ｗ○○，另黃淺已於46年4月1日死亡，其繼承人為兩造，均如前
    述，則原告一併請求前開被告與原告分別就被繼承人黃丁僚
    及黃淺之應有部分辦理繼承登記，亦應准許。
九、再按分割共有物，以消滅共有關係為目的，法院裁判分割共
    有土地時，除因該土地內部分土地之使用目的不能分割（如
    為道路）或部分共有人仍願維持其共有關係，應就該部分土
    地不予分割或准該部分共有人成立新共有關係外，應將土地
    分配於各共有人單獨所有。又分割共有物究以原物分割或變
    價分割為適當，法院應斟酌當事人意願、共有物之使用情形
    、經濟效用及全體共有人之利益等情形而為適當之分割，不
    受共有人所主張分割方法之拘束（最高法院著有69年度台上
    字第1831號判例、88年度台上字第600 號判決可資參照）。
    查依原告所提如附圖所示之分割方案，係將系爭土地分割為
    4 分，由西往東即如附圖所示之編號A、B、C、D，依序分配
    由被告ｂ○、訴外人黃淺之繼承人、原告、訴外人黃丁僚之
    繼承人按應有部分比例取得，就原告所提之分割方案，業經
    被告ｂ○、Ｌ○○、Ｊ○○、癸○○、ｊ○○○、Ｂ○、巳
    ○○○表示同意，且均不爭執與其他繼承人維持共有，則原
    告所提之分割方案，將黃丁僚及黃淺之繼承人所分得之部分
    仍予以維持共有，於法尚無不合。再查，系爭土地北臨安中
    路4段、447及447-1地號土地，對面為店面或住家，447-1地
    號土地為國有土地，東臨497 地號土地，南臨497、500地號
    土地，西臨495 地號土地，其上種植雜樹及野菜，並有散落
    之鐵皮屋、石棉瓦屋、磚瓦屋，業有本院勘驗現場製有勘驗
    筆錄及囑託臺南市安南區地政事務所繪製複丈成果圖可憑。
    本院斟酌當事人之意願、兩造之應有部分之比例及土地現況
    等情狀，認本件原告主張依附圖所示分割方案分割，自為可
    採。
十、從而，原告請求被告Ｚ○○○、Ｖ○○、Ｕ○○、Ｓ○○、
    Ｏ○○、Ｑ○○、甲○○、ｃ○○、Ｙ○○、Ｘ○○、Ｎ○○、Ｒ○○、地○○、宇○○、宙○○、ｅ○○、Ｗ○○應
    就其被繼承人黃丁僚所有系爭土地應有部分四分之一及兩造
    應就其繼承人黃淺所有系爭土地應有部分四分之一辦理繼承
    登記，及訴請分割共有物，均為有理由，爰判決如主文第1
    至3 所示。
十一、末按法院為終局判決時，應依職權為訴訟費用之裁判，民
      事訴訟法第87條第1 項定有明文，本件訴訟費用為新台幣
      （下同）22,828元（即裁判費18,028 元、登報費1,600元
      測量費3,200 元），又本件係共有物分割訴訟，由被告負
      擔訴訟費用顯失公平，爰依民事訴訟法第80條之1 之規定
      ，由兩造即全體共有人依系爭土地應有部分之比例負擔訴
      訟費用如主文第4項所示。
十二、據上論結，本件原告之訴為有理由，爰依民事訴訟法第
      385條第1項前段、第80條之1，判決如主文。
中    華    民    國    99    年    4     月    7     日
                  民事第三庭    法  官  周素秋
以上正本係照原本作成。
如對本判決上訴，須於判決送達後20日內向本院提出上訴狀。
中    華    民    國    99    年    4     月    7     日
                                書記官  洪浩容

司法院資訊處製作；財團法人民間司法改革基金會備份。
